臺灣高雄地方法院民事判決　九十二年訴字第二三一○號
　　原告即反訴被告　國朧實業股份有限公司
　　法定代理人　　　乙○○
　　訴訟代理人　　　丁○○
　　送達代收人　　　甲○○
　　被告即反訴原告　台元機械工業股份有限公司
　　　　　　　　　　　　　　　.
　　法定代理人　　　丙○○　　.
　　訴訟代理人　　　林樹根律師
　　　　　　　　　　洪茂松律師
　　　　　　　　　　莊雯琇律師
當事人間請求損害賠償等事件，本院於民國九十三年一月三十日言詞辯論終結，判決
如下：
    主      文
原告之訴及假執行之聲請均駁回。
訴訟費用由原告負擔。
反訴被告應給付反訴原告新台幣壹佰陸拾肆萬捌仟捌佰肆拾元，及其中新台幣壹佰零
柒萬玖仟元部份，自民國九十二年九月三十日起至清償日止，按週年利率百分之五計
算之利息。
反訴訴訟費用由反訴被告負擔。
    事實與理由
壹、共通程序事項：
    按有權利能力者，有當事人能力；又解散之公司，於清散範圍內，視為尚未解散
　　，民事訴訟法第四十條第一項、公司法第二十五條分別定有明文。查本件被告即
    反訴原告雖於八十三年間即經經濟部發函核准解散，惟目前尚在清算中等節，有
    經濟部九十一年五月十七日經授商字第０九一０一一七七九七０號函及本院九十
    二年九月二十二日八十三年度司字第三五號民事裁定附卷足參，而堪認定，揆諸
    首揭規定，被告即反訴原告之法人格自應視為存續而仍享有權利能力，亦即被告
    即反訴原告具有當事人能力，合先敘明。
貳、本訴部分：
一、按訴狀送達後，原告得縮減應受判決事項之聲明，民事訴訟法第二百五十五條第
    一項第二款定有明文。查原告於起訴狀繕本送達被告後之言詞辯論期日中，將原
    所請求之範圍即新台幣（下同）一百九十四萬六千七百二十七元及其法定遲延利
    息，縮減為一百六十八萬九千六百六十三元及其法定遲延利息，核合於前揭法文
    所定，自應准許，爰先予說明。
二、原告主張：原告於九十一年一月十六日與以出租、管理廠房為業之被告簽立廠房
    租賃與寄託廠房內物品之混合契約（以下簡稱租賃與寄託混合契約），約定契約
    期間自同年月十九日起至同年七月十九日止，由被告提供其所有之高雄縣鳥松鄉
    ○○村○○路三六巷一號內自左起算第二棟廠房（以下簡稱系爭廠房）供原告使
    用，且聘請管理員看管廠房中放置之物，並從事廠區四周環境安全管制等工作，
    原告則需按月支付七萬五千元租金、三千元水電費及五千元管理費以為對價。詎
    被告未能善盡廠區安全管制及廠房內物品保管責任，使原告置於系爭廠房中、價
    達一百九十四萬六千七百二十七元之鋼鐵材料於同年二至四月間遭竊（以下簡稱
    被竊鋼材），嗣經尋回部份，卻仍受有一百六十八萬九千六百六十三元之損害，
    為此爰依兩造契約中之寄託關係，訴請被告賠付一百六十八萬九千六百六十三元
    及自起訴狀繕本送達翌日起算之法定遲延利息，並陳明願供擔保請准宣告假執行
    。
三、被告則以：兩造租約中固另約明原告除租金、水電費外，尚需按月支付五千元之
    管理費，惟該項費用乃係被告另僱請管理員以從事廠區公用部分整潔維護，並代
    全體承租戶收受信件等工作之對價，亦即兩造間乃係成立廠房租賃與廠區管理之
    混合契約（以下簡稱租賃與管理契約混合），未曾確認、收受該批被竊鋼材之被
    告，根本無從與原告另成立寄託關係。又被告於締約後，一直善盡責任並無違約
    ，至系爭廠房遭竊一事，乃原告所屬員工監守自盜所致，與被告毫不相干，原告
    關於損害賠償之請求實屬無據等語資為抗辯，求為判決駁回原告之訴，並陳明如
    受不利益之判決，願供擔保請准宣告免為假執行。
四、本件原告主張其於九十一年一月十六日向被告承租系爭廠房，契約期間自同年月
    十九日起至同年七月十九日止，每月除支付七萬五千元之租金及三千元之水電費
    外，另須支付五千元之管理費，及至同年二至四月間，置於系爭廠房內之鋼材竟
    遭竊取等情，有房地產租賃契約書、高雄縣政府警察局仁武分局函暨附件等件附
    卷足參，被告對此亦不爭執，自堪信為真實，惟被告另以前揭情辭置辯，是本件
    之爭點乃在於：(一)兩造間成立者，究係租賃與寄託之混合契約，抑或是租賃與管
    理之混合契約？及(二)被告是否違反契約義務，並因而致原告蒙受前述之失竊損失
    ？
五、按稱寄託者，謂當事人一方，以物交付他方，他方允為保管之契約，民法第五百
    八十九條定有明文。蓋寄託契約有其要物性，兩造間不僅需有代管之合意，尚須
    一方將寄託物交付予他方，始得就已交付部分成立此一關係。查原告於訴訟進行
    期間從未就凡貨物（含系爭被竊鋼材）進出廠區或廠房前，均須先經被告清點、
    確認、簽證等有利事實為主張及舉證，從而被告抗辯原告自始未將該批鋼材轉交
    予被告保管等語應堪信為真實。該批被竊鋼材既未經交付，是原告縱能證明被告
    代表人曾表示毋庸另聘保全人員、由廠區管理員統一代為保管廠房內物品即足等
    語，抑或係另以管理費之授受認兩造間有代管之默示合意，均尚不足為兩造間已
    就該批被竊鋼材成立寄託契約之推論。再者，原告既因承租而直接管領系爭廠房
    ，其復與僅為間接占有廠房之被告，就置於廠內之鋼材成立寄託契約，於法理上
    亦難想像，是被告固因收取管理費而負擔管理責任，惟其範圍不應及於已不復直
    接占有之廠房，而僅侷限在仍有直接管領權之共用廠區等部分，換言之，兩造間
    所成立者，乃廠房租賃與廠區管理之混合契約。
六、再查，訴外人陳啟榮於九十一年二月十日起至同年四月九日止，多次以受命至系
    爭廠房載貨為由，向原告所屬警衛人員取得原告所有車牌號碼為Ｓ四─七六六號
    大貨車後，始駕車進入系爭廠區竊取鋼材，而涉有竊盜罪部分業經判決確定乙節
    ，有卷附臺灣高等法院高雄分院九十一年度上易字第一七四九號刑事判決足參，
    並為兩造所是認，而堪信為實在，則訴外人陳啟榮乃駕駛原告所有車輛依循以往
    載貨程序進入廠區竊取物品，在外觀上與一般正常情形無從區辨，是以縱被告有
    管制進出廠區車輛之義務，其未阻止該批被竊鋼材遭運出也無何違失可言，原告
    以本件竊案之發生為由，逕指被告未善盡管理責任，自亦無足取。
七、綜上，兩造既未就該批被竊鋼材成立寄託契約，且被告對廠區之管理亦無違失，
    是以原告依寄託法律關係，訴請被告賠付一百六十八萬九千六百六十三元及其法
    定遲延利息，為無理由，應予駁回。原告之訴既經駁回，其假執行之聲請即失所
    依據，應併予駁回。
八、本件本訴部份事證已臻明確，原告以被告於締約時隱瞞其已解散及系爭廠房所座
    落土地設有抵押權等事為詐欺，因與兩造間是否另有寄託契約及被告是否違背管
    理義務等爭點核無直接關係，而與本訴部份之認定無何影響，爰不予論述，附此
    敘明。
參、反訴部分：
一、反訴原告主張：兩造前述契約已於九十一年七月十九日因期限屆滿而告終止，詎
    反訴被告延至九十三年一月二十日始返還系爭廠房，無權占有期間長達十八月又
    一日，且因而獲有相當於租金、水電費及管理費之不當得利，並致反訴原告受有
    如數損害；又反訴被告遲延五百四十九日始返還系爭廠房之行為亦應按兩造約款
    第十二條所定給付違約金，為此爰依不當得利及兩造契約關係，訴請：(一)反訴被
    告應給付一百零七萬九千元，及自反訴起訴狀繕本送達翌日起至清償日止，按週
    年利率百分之五計算之利息，並自九十二年八月二十日起至九十三年一月二十日
    止，按月於十九日給付八萬三千元；及(二)反訴被告應自九十一年七月二十日起至
    九十三年一月二十日止，按日賠付五千元之違約金。
二、反訴被告則以：反訴被告確實持續使用系爭廠房至九十三年一月二十日止，且自
    約滿後即未再支付使用對價，惟此乃係因反訴原告未善盡寄託保管責任致反訴被
    告蒙受失竊損失於先，復不依法賠償反訴被告損失於後，反訴被告為保障自己之
    求償權，在不得已下才繼續使用系爭廠房並保留對價暫不給付以為對抗，反訴被
    告此舉具正當理由而應屬合法行為；況於兩造締約前，反訴原告之法人格業因解
    散而消滅，且系爭廠房所座落土地也已遭抵押權人即訴外人華僑銀行查封，是反
    訴被告固因占有系爭廠房而獲有相當於租金、水電費及管理費之利益，受損害者
    亦非已無權利能力之反訴原告，而應為訴外人華僑銀行，反訴原告自為請求並無
    理由等語資為抗辯，求為判決駁回反訴原告之訴。
三、反訴原告主張反訴被告於約期屆滿後仍持續使用系爭廠房，期間達十八月又一日
    ，並遲至五百四十九日後之九十三年一月二十日始為返還，且此段期間中均未支
    付使用對價等情，業經證人龔志清於九十二年十二月十一日到庭證述：反訴被告
    仍在使用系爭廠房，迄未將鑰匙返還等語屬實，反訴被告對此亦為自認，並表示
    其為合法廠商，只要失竊損失獲合理賠償亦願支付使用系爭廠房對價等語，而堪
    信為真實，惟反訴被告另以前揭情辭置辯，是本件之爭點乃在於：(一)反訴被告於
    約滿後未支付對價持續使用廠房之行為是否具備正當化事由？進言之，反訴被告
    前揭行為是否為合法權利之行使而阻卻遲延之違約責任，並致所獲之相當於租金
    、水電費及管理費等利益具備法律上之原因？(二)反訴被告之前揭行為是否致生損
    害於反訴原告，或訴外人華僑銀行始為真正受害人？(三)另本院並依職權斟酌兩造
    關於違約金之約定是否過高？
四、反訴被告持續使用廠房之行為是否具正當化事由部分：
    按因契約互負債務者，於他方當事人未為對待給付前，得拒絕自己之給付，民法
    第二百六十四條第一項前段定有明文；又為保護自己權利，以不及受法院或其他
    有關機關援助，且非於其時為之，則請求權不得實行或其實行顯有困難者為限，
    得對於他人之自由或財產施以拘束、押收或毀損，同法第一百五十一條亦規定甚
    明。惟不論係因實行同時履行抗辯而保留自己對待給付，抑或是為自助行為而占
    有他人之物不予返還，均以一定債權之確實存在為合法之前提要件，出於誤信自
    己有權而逕為行使之者，亦難僅因無故意，即謂欠缺不法性。查反訴被告不因系
    爭廠房遭竊而對反訴原告享有損害賠償請求權已如前述，則其出於誤認自己有權
    而未依限返還系爭廠房之行為並不能主張同時履行抗辯，亦不符合自助行為之免
    責規定，是反訴被告前揭行為尚欠缺正當化事由而無以阻卻遲延違約責任；且其
    因此獲致相當於租金及水電費、管理費等利益，亦屬無法律上之原因。
五、反訴原告是否因反訴被告持續使用廠房行為受有損害部分：
    查被告之法人格在清算期間中應視為存續而仍享有權利能力已如前述；再者連同
    系爭廠房在內之整個廠區為反訴原告所有，且原告一直均以廠房、廠區之出租、
    管理為業等節亦為兩造所是認，從而反訴原告無權繼續占有系爭廠房之行為，將
    致使反訴原告因無從出租而受有未能收取租金、水電費及管理費等損失當無疑義
    ，此不因另具獨立所有權之座落土地遭他人查封而有別，況查封之效力本不影響
　　所有權人繼續使用（強制執行法第五十一條第二項反面推論），是以反訴被告所
　　為受損害者應為已查封土地之訴外人華僑銀行，而非反訴原告之抗辯，並不足採
　　；其另辯稱與已解散之反訴原告所訂契約應為無效云云，也無足取。
六、兩造違約金之約定是否過高部分：
  (一)當事人得約定債務人於債務不履行時，應支付違約金；約定之違約金額過高者，
    法院得減至相當之數額；民法第二百五十條第一項、第二百五十二條分別定有明
    文。而違約金有賠償性違約金及懲罰性違約金，其效力各自不同，前者以違約金
    作為債務不履行所生損害之賠償總額，後者以強制債務之履行為目的，確保債權
    效力所定之強制罰，於債務不履行時，債權人除得請求支付違約金外，並得請求
    履行債務，或不履行之損害賠償，當事人約定之違約金究屬何者，應依當事人之
    意思定之；至約定之違約金，是否過高，應就債務人若能如期履行債務時，債權
    人可得享受之一切利益為衡量之標準，此亦分別有最高法院八十六年度台上字第
    一六二０號、同院七十年度台上字第四二五八號判決可參。
  (二)經查，兩造俱不爭執之契約第十二條係約定「租期屆滿時，乙方（即反訴被告）
    應即搬遷，將租賃物以原狀交還甲方，如有遲延，每逾限一日，應給付甲方（即
    反訴原告）五千元之違約金」等語，細繹上開約款文字，不惟僅以「遲延搬遷」
    為違約金發生之唯一要件，及就數額方面，亦非以月租為據進行調整，而係以日
    為單位直接具體作約定，是以顯然具備強制反訴被告履行搬遷義務之目的，性質
    上應為懲罰性違約金。
  (三)衡諸社會通念，承租人如未依約將租賃物交還，出租人將因無法對其所有之不動
    產為使用收益，且亦難以就其土地進行其他之規劃甚至處分，而受有相當於租金
    數額之所失利益及其他損害，是本院斟酌如反訴被告依約履行返還系爭廠房之義
    務，反訴原告所得受之一切利益；並參以本件性質為懲罰性違約金，反訴原告可
    得並已依不當得利等法律關係，就每月八萬三千元之再轉租預期益部分加以請求
    ；另佐之反訴被告應係出於誤認自己有權始續占有系爭廠房，且嗣收受反訴原告
    之返還通知後也儘速於四月間搬遷，未有刻意違約之惡意等情，認兩造所定每日
    五千元之標準核屬過高，而應酌減至再轉租預期利益之十分之一即每日二百七十
    七元（83000 ÷ 30 ÷ 10 ≒ 277，元以下四捨五入）為適當。
七、綜上，反訴被告繼續占用系爭廠房並無正當化事由，其因而受有相當於租金及水
    電費、管理費等利益，並無法律上之原因，且致反訴原告受有如數之損害，應依
    不當得利之法律關係加以返還；其並應依約就遲延搬遷之部分賠付五百四十九日
    計之違約金，惟兩造所定日五千元之標準核屬過高，應減至每日二百七十七元為
    適當。是以，反訴原告本於不當得利之法律關係訴請反訴被告給付一百四十九萬
    六千七百六十七元，及其中一百零七萬九千元部分，自反訴起訴狀繕本送達翌日
    即九十二年九月三十日起按週年利率百分之五計算之遲延利息，即屬有據；其復
    依兩造約款第十二條所定請求賠付違約金部分，在十五萬二千零百七十三元之範
    圍內，亦屬有憑。合計反訴原告所為請求，在一百六十四萬八千八百四十元，及
    就其中一百零七萬九千元部分，自九十二年九月三十日起至清償日止按週年利率
    百分之五計息之範圍內，為有理由，而應予以准許，其逾此部分之請求，為無理
    由，應予駁回。又反訴原告聲明於更正後縱仍不甚妥當，惟其所請求者乃係反訴
    被告無權占有期間之不當得利及遲延搬遷期間之違約金，意旨明確且範圍特定，
    並於言詞辯論期日前即屆清償期，本院自當本其請求意旨於無逾請求範圍內自為
    適切裁判，附此敘明。
肆、結論：
    本件原告之訴為無理由，反訴原告之訴一部為有理由，一部為無理由，依民事訴
    訟法第七十八條、第七十九條，判決如主文。
中　　　華　　　民　　　國　　九十三　　年　  　二  　　月　 　十三　 　日
                                  民事鳳山庭
~B審判長法　官　王伯文
~B      法　官　藍家慶
~B      法　官　莊珮吟
右為正本係照原本作成。
如對本判決上訴，須於判決送達後廿日內向本院提出上訴狀。
中　　　華　　　民　　　國　　九十三　　年　 　 二 　　 月　 　十三　 　日
~B法院書記官　王世雄
